臺灣新竹地方法院民事判決  
110年度訴字第1021號
原      告  彭旭東  

訴訟代理人  彭楨烘  
被      告  余彭秋琴
            彭玲如  
            黃子書  
            黃子峯  
            黃鈺倫  

兼上三人            
訴訟代理人  黃瑞麟  


            李佳真(即彭春杏之承受訴訟人)
                      住新北市○○區○○○道0段000巷0弄     00號0樓
            李佳展(即彭春杏之承受訴訟人)    

上列當事人間分割共有物事件，本院於民國111年4月19日言詞辯
論終結，判決如下：
    主  文
兩造公同共有如【附表一】所示之土地，准予分割。分割方法由
兩造按【附表二】「分割後應有部分比例」欄所示比例分別共有
。
訴訟費用由兩造按【附表三】「訴訟費用負擔比例」欄所示比例
負擔。
    事  實  及  理  由
壹、程序事項
一、原登記共有人彭春杏（民國00年00月00日生，110年12月7日
    歿，卷第177、243頁）於本件訴訟中死亡，其應有部分由李
    佳真、李佳展2人繼承，已完畢繼承登記，並由本院通知上
    開繼承人承受訴訟（卷第253-254、269頁）。　　　　
二、被告李佳展經合法通知，未於言詞辯論期日到場，核無民事
    訴訟法第386條所列各款情形，爰依原告聲請由其一造辯論
    而為判決。
貳、實體事項
一、原告起訴主張：
㈠、原告與訴外人黃彭金英（109年4月29日歿）、被告彭玲如、
    余彭秋琴、訴外人彭春杏（110年12月7日歿）為兄弟姊妹，
    且為父親彭鏡淵（91年5月8日歿）之全體繼承人。黃彭金英
    死亡後，被告黃瑞麟、黃子書、黃子峯、黃鈺倫等4人，為
    其全體繼承人。彭春杏死亡後，被告李佳真、李佳展等2人
    ，為其全體繼承人。
㈡、兩造因繼承及再轉繼承關係而公同共有彭鏡淵所遺坐落新竹縣○○鎮○○段○○○段0000地號土地（面積5平方公尺）、同段36-10地號土地（面積18平方公尺）、同段36-138地號土地（面積58平方公尺）及新竹縣○○鎮○○段0000地號土地（面積960平方公尺）（下合稱系爭土地），應有部分如【附表一】「權利範圍」欄所示。又系爭土地無不能分割之情形，亦無不能分割之約定，兩造囿於無法協議分割，為此訴請裁判分割。原告所主張之分割方法係按【附表三】「應繼分比例」欄所示比例，將系爭土地自公同共有分割為分別共有。爰依民法第830條第2項、第824條第2項、第5項規定，提起本件訴訟。並聲明：⑴如主文第1項所示。⑵訴訟費用由兩造按應繼分比例負擔。
二、被告則答辯以：　　
㈠、被告余彭秋琴、彭玲如、李佳真：
　　同意分割，對於原告主張沒有意見等語。　　
㈡、被告黃瑞麟、黃子書、黃子峯、黃鈺倫（下稱被告黃瑞麟等
    人）：
　　新竹縣○○鎮○○段0000地號土地有他人要買賣，該土地直接出
    賣不用分割，僅需將所得款項5分之1分配給被告黃瑞麟等人
    即可。另外，新竹縣○○鎮○○段○○○段000000地號土地上，有
    同段2542建號之建物（門牌號碼：新竹縣○○鎮○○路0段00號
    ，下稱系爭建物），應與本件訴訟一同分割等語。
㈢、被告李佳展未於言詞辯論期日到場，亦未提出書狀作何聲明
    或陳述。
三、本院之判斷：
㈠、按繼承人有數人時，在分割遺產前，各繼承人對於遺產全部
    為公同共有。繼承人得隨時請求分割遺產，民法第1151條、
    第1164條本文分別定有明文。又終止遺產之公同共有關係，
    應以分割方式為之，將遺產之公同共有關係終止改為分別共
    有關係，性質上屬分割遺產方法之一（最高法院82年度台上
    字第748號判決意旨參照）。查原告主張因繼承及再轉繼承
    關係而公同共有系爭土地，應有部分如【附表一】「權利範
    圍」欄所示等情，業據其提出系爭土地第一類登記謄本、繼
    承系統表、戶籍謄本、被繼承人彭鏡淵遺產稅免稅證明書等
    件影本為證（卷第21-25、165-187、259、277-327頁），復
    經本院依職權向財政部北區國稅局竹東稽徵所函調被繼承人
    彭鏡淵、黃彭金英遺產稅核定通知書；向新竹縣竹東地政事
    務所函調系爭土地辦理繼承登記之資料影本在卷可憑（卷第
    199-232頁），又系爭土地無不能分割之情事，兩造間亦無
    不為分割之約定，且為被告等人所不爭執，兩造既於起訴前
    無法協議分割，原告訴請裁判分割，即屬有據，應予准許。
㈡、次按公同共有物分割之方法，除法律另有規定外，準用關於
    共有物分割之規定；分割之方法不能協議決定，或於協議決
    定後因消滅時效完成經共有人拒絕履行者，法院得因任何共
    有人之請求，命為下列之分配：一、以原物分配於各共有人
    。但各共有人均受原物之分配顯有困難者，得將原物分配於
    部分共有人。二、原物分配顯有困難時，得變賣共有物，以
    價金分配於各共有人；或以原物之一部分分配於各共有人，
    他部分變賣，以價金分配於各共有人；共有人相同之數不動
    產，除法令另有規定外，共有人得請求合併分割，民法第83
    0條第2項、第824條第2項、第5項亦有明文。又裁判分割共
    有物，屬形成判決，法院定共有物之分割方法，固應斟酌當
    事人之聲明、共有物之性質、經濟效用及全體共有人之利益
    等，而本其自由裁量權為公平合理之分配，但並不受當事人
    聲明、主張或分管約定之拘束（最高法院93年度台上字1797
    號判決參照）。經查，原告主張應將系爭土地按兩造如【附
    表三】「應繼分比例」欄所示比例分割為分別共有，核此分
    割方案與法無違，且僅係將公同共有改為分別共有，並不損
    及被告等人之利益，況被告等人對於因分割所分得之應有部
    分仍得自由單獨處分、設定負擔，可避免公同共有關係久延
    致影響彼此權益，是本院斟酌系爭土地之性質、經濟效用及
    兩造間之利益等情事，認原告主張系爭土地按【附表三】「
    應繼分比例」欄所示比例分配之分割方法，應屬適當。至於
    被告黃瑞麟等人雖請求將系爭建物於本件訴訟一同分割，然
    系爭建物既非由兩造所共有，而係原告單獨所有，有系爭建
    物第一類登記謄本在卷可稽（卷第273頁），自不可為本件
    分割共有物訴訟請求分割之標的。
㈢、從而，原告依民法第830條第2項、第824條第2項、第5項規定
    ，請求裁判分割系爭土地，為有理由，應予准許，且分割方
    法由兩造按【附表二】「分割後應有部分比例」欄所示比例
    ，維持分別共有，爰判決如主文第1項所示。　　　
四、因共有物分割、經界或其他性質上類似之事件涉訟，由敗訴
    當事人負擔訴訟費用顯失公平者，法院得酌量情形，命勝訴
    之當事人負擔其一部，民事訴訟法第80條之1定有明文。本
    件分割結果，共有人均蒙其利，如僅因法院准原告分割共有
    物之請求，即命被告應負擔全部訴訟費用，不免失衡，是關
    於訴訟費用之負擔，應以共有人全體各按其應繼分比例負擔
    ，方屬事理之平，故諭知如主文第2項所示。
五、本件判決基礎已臻明確，兩造其餘攻擊防禦方法及訴訟資料
    ，核與判決結果不生影響，爰不一一論述。
六、訴訟費用負擔之依據：民事訴訟法第80條之1、第85條第1項
    。　　
中　　華　　民　　國　　111 　年　　5 　　月　　19　　日
                  民事第二庭    法  官  陳麗芬
以上正本係照原本作成。
如對本判決上訴，須於判決送達後20日內向本院提出上訴狀。
如委任律師提起上訴者，應一併繳納上訴審裁判費。
中　　華　　民　　國　　111 　年　　5 　　月　　19　　日
                                書記官  曾煜智　　　
【附表一】
編號      土地坐落     面積 （平方公尺） 權利範圍   1  新竹縣○○鎮○○段○○○段0000地號土地      5   公同共有1/8   2 新竹縣○○鎮○○段○○○段00000地號土地     18 公同共有1/8   3  新竹縣○○鎮○○段○○○段000000地號土地     58 公同共有1/1   4  新竹縣○○鎮○○段0000地號土地     960   公同共有2/96 
【附表二】
編號 共有人 姓  名 分割後應有部分比例      竹東小段36-8 地號土地 竹東小段 36-10地號土地 竹東小段36-138地號土地 資源段1082地號土地 1 彭旭東 1/40 1/40 1/5 2/480 2 余彭秋琴   1/40   1/40 1/5 2/480 3 彭玲如   1/40   1/40 1/5 2/480 4 黃瑞麟    1/160    1/160 1/20 2/1920 5 黃子書    1/160    1/160 1/20 2/1920 6 黃子峯    1/160    1/160 1/20 2/1920 7 黃鈺倫    1/160    1/160 1/20 2/1920 8 李佳真   1/80   1/80 1/10 2/960 9 李佳展   1/80   1/80 1/10 2/960 

【附表三】
編號 共有人 姓  名 應繼分比例 訴訟費用負擔比例 1 彭旭東 1/5 1/5 2 余彭秋琴 1/5 1/5 3 彭玲如 1/5 1/5 4 黃瑞麟 1/20 1/20 5 黃子書 1/20 1/20 6 黃子峯 1/20 1/20 7 黃鈺倫 1/20 1/20 8 李佳真 1/10 1/10 9 李佳展 1/10 1/10